臺灣新竹地方法院刑事簡易判決　　　　100年度竹簡字第682號
聲　請　人　臺灣新竹地方法院檢察署檢察官
被　　　告　陳三洋
　　　　　　戴子雅
　　　　　　戴才紘
上列被告等因詐欺等案件，經檢察官聲請以簡易判決處刑（99年
度偵字第6663號），本院判決如下:
    主  文
陳三洋共同犯詐欺取財罪，處有期徒刑陸月，如易科罰金，以新
臺幣壹仟元折算壹日。緩刑貳年。
戴子雅共同犯詐欺取財罪，處有期徒刑肆月，如易科罰金，以新
臺幣壹仟元折算壹日。緩刑貳年。
戴才紘幫助犯共同詐欺取財罪，處有期徒刑月，如易科罰金，
以新臺幣壹仟元折算壹日。緩刑貳年。
    犯罪事實及理由
一、犯罪事實：陳三洋前於民國94年10月間起至99年4 月間止，
    為臺灣中油股份有限公司油品行銷事業部桃竹苗營業處新竹
    零售服務中心光明加油站（下稱光明加油站）之站長，負責
    彙整站內工讀生工時並申報薪資（含夜點費、激勵獎金及年
    終考核獎金）等業務，戴子雅係光明加油站之工讀生兼站長
    助理，協助站長處理上開業務，2 人均為從事業務之人。詎
    陳三洋、戴子雅均明知臺灣中油公司油品行銷事業部加油站
    工讀生管理要點第10條規定工讀生每月工時上限為160 小時
    ，若超過160 小時，則無法申報工時領取薪資，且明知戴子
    雅之弟戴才紘於98年9 月16日因入伍服役而自光明加油站離
    職後，即未在光明加油站擔任工讀生，竟共同基於意圖為自
    己不法所有及行使業務上登載不實文書之接續犯意聯絡，於
    98年10月間起至99年3 月間止，利用未替戴才紘辦理離職及
    勞、健保退保手續之機會，由陳三洋指示戴子雅將站內工讀
    生彭名瑋、邱信忠、許文杰、劉冠廷及戴子雅等5 人超時之
    工作時數，鍵入臺灣中油股份有限公司（下稱中油公司）工
    讀生工時系統內，作為戴才紘之工作時數，並據以列印加油
    站工讀生工時明細月報表，以此方式共同將上開不實事項登
    載於其等業務上製作之文書，再由陳三洋核章後，送交中油
    公司油品行銷事業部桃竹苗營業處人力資源組核發薪資以行
    使，而致中油公司陷於錯誤，認戴才紘仍服務於光明加油站
    ，而據以核發薪資（含夜點費、激勵獎金及年終考核獎金）
    新臺幣（下同）97, 616 元、獎金35,923元，共計133,539
    元，足以生損害於中油公司對於管理站內工讀生工時並申報
    薪資（含夜點費、激勵獎金及年終考核獎金）等業務之正確
    性。另戴才紘亦明知上情，而基於幫助他人實施詐欺取財之
    接續犯意，將其所有之中華郵政股份有限公司新竹武昌街郵
    局帳號00000000000000號帳戶及提款卡交予戴子雅，供陳三
    洋、戴子雅共同詐取中油公司上開款項並提領款項之用。嗣
    於99年3 月間，因行政院衛生署中央健康保險局北區業務組
    致電中油公司油品行銷事業部桃竹苗營業處，詢問戴才紘重
    複投保健保之事，始查悉上情。
二、案經法務部調查局新竹市調查站移送臺灣新竹地方法院檢察
    署檢察官偵查後聲請簡易判決處刑。
三、證據：
（一）被告陳三洋於警詢時、偵查中不利於己之供述（見99年度
      偵字第6663號偵查卷第49至53、204 至207 、276 至278
      頁）。其稱：因為共同被告戴才紘離職後，本來應該立即
      辦理退保手續，因為退保手續也是共同被告戴子雅在處理
      ，因為加油站工讀生人數不足，有些資深工讀生自願留下
      工作，因為公司規定工讀生的工時每月只能報領160 小時
      ，多出的部分無法領到薪水，所以共同被告戴子雅就圖方
      便將工讀生超過的工時報在共同被告戴才紘名下，伊發現
      後也沒有制止，因為伊覺得工讀生畢竟確實有工作，這些
      錢應該讓他們領；伊在98年10月他們有留用共同被告戴才
      紘帳戶申報他們的工時，而且加油站向來超時的工讀生就
      會利用別的工讀生來申報工時，所以不用共同被告戴子雅
      告知伊，伊也知道她會將共同被告戴才紘分派給其他工讀
      生；伊只是要共同被告戴子雅提撥9 仟元出來，該9 仟元
      是激勵獎金，剩下部分是年終獎金，伊原以為共同被告戴
      子雅也會分派給其他工讀生，因為伊覺得年終獎金也是自
      工時衍生出來的，應該分派給其他工讀生，激勵獎金伊認
      為是站長權限，所以伊將激勵獎金做為員工聚餐的費用等
      語。
（二）被告戴子雅於警詢時、偵查中不利於己之供述（見上開偵
      查卷第35至38、67至70、267 、268 頁）。其稱：因為當
      時規定工讀生每個月工時上限是200 小時，最近又改成16
      0 小時，被告陳三洋要她們繼續上班，將超過的工時記在
      被告戴才紘那邊，因為她幫忙站長統計簽到簿每位工讀生
      的工時，發現有部分工讀生工時有超過，她就把這份統計
      好數據交給站長，之後站長就將一張統計好的A4紙張交給
      她，上面統計資料與她交給站長的資料不同，因為每一位
      工讀生工時都沒有超過，站長要她依照這張統計資料鍵入
      電腦，當時是進入一個系統，是由站長輸入帳號及密碼後
      進入的，進入系統後，她輸入工讀生員工編號及總工時，
      輸入過程中她發現被告戴才紘也是其中一名工讀生，但當
      時被告戴才紘已經離職；一般員工離職是否辦理退保，是
      由站長決定，在98年11月中旬她因為把其他工讀生薪資以
      及獎金領出交給其他工讀生及站長時，她發現她弟弟即被
      告戴才紘帳戶內的錢居然不夠，才知道還有保險費的事情
      ，她才詢問站長，站長說因為工時不夠，所以先暫時不將
      被告戴才紘退保，以供日後報超出工時之用；她領取的，
      當時她跟被告戴才紘說站長有錢要放在他帳戶內，而被告
      戴才紘人又在軍中，所以被告戴才紘就把提款卡、密碼交
      給她，由她去提領交給其他工讀生、站長；她沒有跟被告
      戴才紘說詳細工讀生的姓名，但她有跟被告戴才紘說工讀
      生超過工時要報到他名下等語。
（三）被告戴才紘於警詢時、偵查中不利於己之供述（見上開偵
      查卷第56至57頁背面、219 至221 頁）。其稱：他在98年
      8 月底收到兵單，他有跟被告大站長陳三洋說他在98 年9
      月16日要入伍，但因為當時9 月份班表已經排出來，他跟
      被告陳三洋表示頂多上班到98年9 月15日，之後他就去當
      兵了，在98年10、11月間他姊姊即被告戴子雅有跟他要提
      款卡，被告戴子雅有告知他被告陳三洋站長把其他工讀生
      的工時放在他這邊，要他把錢領出來還給加油站其他工讀
      生，但他不清楚他姊姊是統一交給站長或是直接分配給其
      他工讀生，他當兵期間有跟其他工讀生聊天，知道他們都
      有領得超過工時部分的薪資，至於獎金部分就沒有跟他們
      聊到；如果他沒有放假，就請姊姊自己拿他的提款卡去提
      領；因為被告陳三洋站長就要他們上班，超過工時部分，
      就找別人來放等語。
（四）證人彭名瑋、邱信忠、許文杰、劉冠廷分別於警詢時、偵
      查中之證述（見上開偵查卷第25至34、245 至249、265、
      266頁）。
（五）證人即中油公司油品行銷事業部桃竹苗營業處新竹零售中
      心管理師鄭詠文於警詢時之證述（見上開偵查卷第39至42
      頁背面）。
（六）中油公司油品行銷事業部桃竹苗營業處電話紀錄簿、被告
      陳三洋出具之報告、被告戴才紘98年9月至99年3月之薪給
      表、光明加油站員工到、離職及總工時紀錄表、光明加油
      站工讀生薪資有虛、浮報情事稽核報告、光明加油站繳回
      工讀生溢領工資明細、訪談工讀生紀錄、桃竹苗營業處獎
      懲案件提報審議表、99年4 月28日調查報告、加油站工讀
      生工時明細月報表、工讀生工時月報表、加油站工作日誌
      、虛、浮報工時分析比對明細表影本各1 份（見上開偵查
      卷第7 至24、75至201 頁）。
（七）中華郵政股份有限公司100 年2 月24日儲字第1000026665
      號函檢附之被告戴才紘所有之新竹武昌街郵局帳號000000
      00 000000 號帳戶歷史交易清單1 份（見上開偵查卷第26
      0 至26 2頁）。
（八）綜上，本件事證已臻明確，被告陳三洋、戴子雅及戴才紘
      等人犯行均堪以認定，所為均應予以依法論罪科刑。
四、論罪科刑：
（一）論罪：
  １、核被告陳三洋、戴子雅所為，均係犯刑法第216條、第215
      條之行使業務上登載不實文書罪、同法第339條第1項之詐
      欺取財罪。其業務上登載不實文書並持以行使，其等登載
      不實之低度行為已為其後行使之高度行為所吸收，不另論
      罪。
  ２、又被告陳三洋、戴子雅等人間，就上開行使業務上登載不
      實文書及詐欺取財犯行，有犯意聯絡及行為分擔，為刑法
      第28條之共同正犯。
  ３、接續犯：按數行為於同時同地或密切接近之時地實施，侵
      害同一之法益，各行為之獨立性極為薄弱，依一般社會健
      全觀念，在時間差距上，難以強行分開，在刑法評價上，
      以視為數個舉動之接續施行，合為包括之一行為予以評價
      ，較為合理，屬接續犯之範疇，最高法院86年臺上字第32
      95號判例意旨可資參照。足見「接續犯」之成立係以時、
      空密接性為前提要件，即透過對於同一法益之同種類侵害
      行為繼續不間斷之實行，業已稀釋個別行為之獨立性，致
      使刑法評價時將之視為單一、整體之犯罪行為，以符合社
      會一般人對於行為概念之認知，並與行為人之犯罪目的相
      互結合。從而，被告陳三洋、戴子雅自98年10月間起至99
      年3 月間止，利用未替被告戴才紘辦理離職及勞、健保退
      保手續之機會，由被告陳三洋指示被告戴子雅將站內工讀
      生即證人彭名瑋、邱信忠、許文杰、劉冠廷及戴子雅等5
      人超時之工作時數，鍵入中油公司工讀生工時系統內，作
      為被告戴才紘之工作時數，並據以列印加油站工讀生工時
      明細月報表，以此方式共同將上開不實事項登載於其等業
      務上製作之文書，再由被告陳三洋核章後，送交中油公司
      油品行銷事業部桃竹苗營業處人力資源組核發薪資以行使
      ，而致中油公司陷於錯誤，認被告戴才紘仍服務於光明加
      油站，而據以核發薪資（含夜點費、激勵獎金及年終考核
      獎金）97,616元、獎金35,923元，共計133,539 元之行為
      ，分別均係於密切接近之時、地實施，侵害同一法益，各
      行為之獨立性極為薄弱，依一般社會健全觀念，在時間差
      距上，難以強行分開，在刑法評價上，以視為數個舉動之
      接續施行，合為包括之一行為予以評價，較為合理，均應
      分別論以接續犯。
  ４、想像競合犯：被告陳三洋、戴子雅自98年10月間起至99年
      3 月間止，接續所為行使業務上登載不實文書及詐欺取財
      等犯行，分別係以一行為同時觸犯上開2 罪名，均為想像
      競合犯，各應依刑法第55條前段規定從一重之詐欺取財罪
      處斷。
  ５、被告戴才紘提供其所有之中華郵政股份有限公司新竹武昌
      街郵局帳號00000000000000號帳戶及提款卡予被告戴子雅
      之行為，要屬詐欺取財構成要件以外之行為，則被告戴才
      紘應屬以幫助之意思，參與詐欺取財構成要件以外之行為
      ，應以詐欺取財之幫助犯論，故核其所為，係犯幫助犯刑
      法第339 條第1 項之詐欺取財罪，並應依刑法第30條第2
      項之規定減輕其刑。
  ６、接續犯：又被告戴才紘自98年10 月間起至99年3月間止，
      先後提供其所有之中華郵政股份有限公司新竹武昌街郵局
      帳號00000000000000號帳戶及提款卡予被告戴子雅之行為
      ，係於密切接近之時、地實施，侵害同一法益，各行為之
      獨立性極為薄弱，依一般社會健全觀念，在時間差距上，
      難以強行分開，在刑法評價上，以視為數個舉動之接續施
      行，合為包括之一行為予以評價，較為合理，均應論以接
      續犯。
（二）量刑：爰審酌被告陳三洋、戴子雅及戴才紘前均無任何刑
      事紀錄，有其等之臺灣高等法院被告前案紀錄表各1 份在
      卷可稽，足徵其等素行良善，惟被告陳三洋、戴子雅竟共
      同登載不實事項於其等業務上製作之文書，而送交中油公
      司油品行銷事業部桃竹苗營業處人力資源組核發薪資以行
      使之，足以生損害於中油公司對於管理站內工讀生工時並
      申報薪資（含夜點費、激勵獎金及年終考核獎金）等業務
      之正確性；被告戴才紘明知被告陳三洋、戴子雅上開所為
      ，竟仍提供其所有之帳戶予被告戴子雅，幫助其實施本件
      犯罪行為，惟念及被告陳三洋、戴子雅及戴才紘犯後均坦
      承犯行，態度尚可，且所詐欺取得之金額共計133,539 元
      業已由被告陳三洋返還中油公司（見上開偵查卷第23、24
      頁），及其等犯罪動機、手段、智識程度等一切情狀，均
      量處如主文所示之刑，併諭知易科罰金之折算標準，以示
      懲儆。
（三）緩刑：被告陳三洋、戴子雅及戴才紘前均未曾因故意犯罪
      受有期徒刑以上刑之宣告，此有其等之臺灣高等法院被告
      前案紀錄表各1 份在卷可查，其等因一時失慮致罹刑章，
      針對犯罪事實發生之經過均坦認不諱，衡渠等犯罪之動機
      尚屬單純，且所詐欺取得之金額共計133,539 元業已由被
      告陳三洋返還中油公司（見上開偵查卷第23、24頁），故
      無實際損害之發生，信渠等經此偵查程序及科刑之教訓後
      ，均當知所警惕，相信不會再犯，本院認為前開對其所宣
      告之刑，以暫不執行為適當，爰分別宣告緩刑各2 年，以
      勵自新。
五、依刑事訴訟法第449 條第1 項前段、第454 條第1 項，刑法
    第28條、第215條、第216條、刑法第339條第1項、第30條第
    1項前段、第2 項、第41條第1項前段、第2項、第74條第1項
    第1款，刑法施行法第1條之1第1 項、第2項前段，逕以簡易
    判決處刑如主文。
中    華    民    國    100    年    8    月     1    日
                      新竹簡易庭法  官  劉兆菊
以上正本證明與原本無異。
如不服本判決應於收受判決後10日內向本院提出上訴書狀，並應
敘述具體理由。其未敘述上訴理由者，應於上訴期間屆滿後20日
內向本院補提理由書(均須按他造當事人之人數附繕本)「切勿逕
送上級法院」。
中    華    民    國    100    年    8    月     1    日
                                書記官  許榮成
附錄本案論罪科刑實體法條全文：
中華民國刑法第215條
（業務上文書登載不實罪）
從事業務之人，明知為不實之事項，而登載於其業務上作成之文
書，足以生損害於公眾或他人者，處3年以下有期徒刑、拘役或
500元以下罰金。
中華民國刑法第216 條
（行使偽造變造或登載不實之文書罪）
行使第210 條至第215 條之文書者，依偽造、變造文書或登載不
實事項或使登載不實事項之規定處斷。
中華民國刑法第339條第1項
（普通詐欺罪）
意圖為自己或第三人不法之所有，以詐術使人將本人或第三人之
物交付者，處5年以下有期徒刑、拘役或科或併科1千元以下罰金
。
以前項方法得財產上不法之利益或使第三人得之者，亦同。
前二項之未遂犯罰之。